臺灣板橋地方法院民事判決　　　　　　 100年度訴字第1257號
原　　　告　辛芝桂
被　　　告　黃雅玲
訴訟代理人　呂南暉
上列當事人間請求債務人異議之訴事件，經本院於民國100年7月
6日言詞辯論終結，判決如下：
    主       文
原告之訴駁回。
訴訟費用由原告負擔。
    事實及理由
一、原告起訴主張：
  (一)原告係因先夫韓勛臣先生過世，始與其女韓愛麗、韓筱文共
    同繼承座落臺北縣中和市（按改制為新北市中和區○○○段
    221 地號，權利範圍萬分之38，門牌號碼為臺北縣中和市（
    按改制為新北市中和區○○○路177巷18號5 樓之住宅房地(
    下稱系爭房地），系爭房地鄰近捷運景安站，交通便捷，且
    有依都市計畫法改建之計畫，目前已有超過六成住戶同意改
    建。除此之外，不少投資客，甚至是現住戶，也想盡辦法擴
    張自己持分，以爭取較多利益。依建商之估計，系爭房地於
    都市更新後之價值可達新台幣（下同）2173萬0500元，先夫
    生前，即表示要與原告攜手共同以該處為終老之地。不料先
    夫因車禍猝逝，其女因非原告所生，竟不理會原告：等改建
    後要賣再賣之主張，未經通知原告，就閃電將系爭房地售出
    。
  (二)系爭房地因都市更新之故，價格飛漲，根本無人會在改建前
    出售。然先夫之女韓愛麗、韓筱文卻選在此時將房地售予被
    告，實與常情有違。又先夫遭人撞傷致死案件，該案加害人
    雖曾與我等調解，但先夫之女卻將原告排除在協商之外，甚
    至在背後稱：她死了我們分更多（按原告於先夫往生後，曾
    一度想不開）。此外，基於下列事實，原告懷疑被告與先夫
    之女所訂之買賣契約不實：
    (1)「土地法第34條之1第5項公同共有準用同條第四項規定，
      共有人出賣公同共有土地或建築改良物時，他共有人得以
      同一價格優先承購」(最高法院95年度台上字第2214 號判
      決意旨參照），原告主張先夫之女未依法通知原告行使優
      先承買權，訴請賠償。先夫之女舉出附買賣契約之存證信
      函與信封影本，抗辯有依法通知之事實。然查：該存證信
      函係99年5 月11日18時作成，但信封卻是同日16時寄出，
      該存證信函顯然不在信封裡，可見原告根本不可能接到通
      知。
    (2)先夫之女所委任之律師稱：曾委託系爭房地管委會幹事張
      林梅鳳，向原告轉知出售系爭房地之意思，並請求傳伊為
      證，但因並非轉知系爭買賣契約，而遭法院駁回。不過，
      系爭房地社區幹事張林梅鳳女士任職管委會十餘年，為爭
      取較多都更利益，利用職務之便，從事房屋買賣掮客，在
      社區中用人頭、親戚購買的房屋也有好幾棟，或租或賣，
      想盡辦法擴張自己持分，近來除自稱都更招集人，更引進
      建設公司，大力推動都更案。先夫過世後，本來表現得對
      原告十分照顧。但得知原告不願在都更改建前出售房屋後
      ，卻轉而聯合先夫之女，找鎖匠換掉系爭房屋大門鑰匙，
      且不留備分給原告，意圖使原告不得其門而入。而先夫之
      女韓愛麗在法官詢問代書是否買方(即本件被告)代書時，
      則回稱：是社區朋友介紹的，買賣共同委託的。查系爭房
      地買賣並非透過常見合法房屋仲介公司公開招攬，顯然又
      是社區幹事張林梅鳳為擴張利益而安排的買賣。
    (3)原告居住於系爭房地，但是原告為了解先夫之女究竟有無
      寄存證信函，曾在起訴前向警衛及管委會要相關簿冊查看
      ，卻被回稱：已經超過保存期限，找不到了；先夫之女並
      不住在系爭房地，但卻可以取得該等簿冊呈堂為證，並獲
      得社區警衛親筆證明，雖該等證據恰能證明並非原告簽名
      拒收而退回，而係不知名者所為，但從管委對待原告與「
      賣方」的大小眼作風，復參酌能令警衛出具文書者，僅管
      委會幹事張林梅鳳，即可推知伊有充分動機操縱假買賣，
      並營造原告「拒收」假象，以使系爭房地買賣順利進行。
    (4)系爭強制執行之執行名義是否有效成立？原告心中亦有疑
      義。因為原告上訴後，僅出庭一次，且未同意高院法官和
      解提議，亦未於任何文件上簽名，至今仍等待高院傳票中
      。縱高院法官有勸原告撤回上訴之意思，但既未經原告簽
      名同意，自不生撤回上訴效力，法院應有繼續審理之義務
      。鈞院曾以100度司聲字第437號裁定，謂本件執行名義業
      經原告「撤回上訴在案」，而裁定確定訴訟費用額，嗣經
      原告提出異議，可知系爭強制執行之執行名義是否有效成
      立？尚在未定之天！
  (三)按「表意人與相對人通謀而為虛偽意思表示者，其意思表示
    無效」，又「債務人所為之無償行為，有害及債權者，債權
    人得聲請法院撤銷之。債務人所為之有償行為，於行為時明
    知有損害於債權人之權利者，以受益人於受益時亦知其情事
    者為限，債權人得聲請法院撤銷之....債權人依第一項或第
    二項之規定聲請法院撤銷時，得並聲請命受益人或轉得人回
    復原狀」民法第87條第1項前段、第244條第1、2項及第4 項
    前段定有明文。形式上，被告雖以660 萬元購得系爭房地，
    但系爭房地買賣處處顯得與常情有違。鄰里間甚至有：買方
    實際上根本沒出錢，都是張幹事出的；或只出了提存給原告
    217 萬元等傳聞，似均非空穴來風。無論如何，被告之資力
    如何？其購買系爭房地之資金流向如何？系爭房地買賣究竟
    是無效還是得撤銷？均有賴原告步步為營才能使真相大白。
    在此之前，實不能令執行程序續行，以免被告迅速轉手而使
    原告蒙受不能回復之損害。
  (四)按「執行名義成立後，如有消滅或妨礙債權人請求之事由發
    生，債務人得於強制執行程序終結前，向執行法院對債權人
    提起異議之訴。如以裁判為執行名義時，其為異議原因之事
    實發生在前訴訟言詞辯論終結後者，亦得主張之」，強制執
    行法第14條第1項定有明文。而「強制執行法第14條第1項規
    定之債務人異議之訴，須主張執行名義成立後，有消滅或妨
    礙債權人請求之事由發生，始得為之。所謂消滅債權人請求
    之事由，係指足以使執行名義之請求權及執行力消滅之原因
    事實，如清償、提存、抵銷、免除、混同、債權之讓與、債
    務之承擔、解除條件之成就、和解契約之成立，或類此之情
    形，始足當之。至所稱妨礙債權人請求之事由，則係指使依
    執行名義所命之給付，罹於不能行使之障礙而言」，最高法
    院亦著有94年度台上字第671 號判決意旨可資參照。查本件
    執行名義是否確實存在？已有疑義。縱然存在，而原告對於
    系爭房地買賣契約，實有因其無效而自始、當然、確定不存
    在，或訴請撤銷之權利可資行使，該等權利之行使，均足以
    阻止被告獲得系爭房地，並回復原告對系爭房地之所有權，
    且可於本件訴訟中判斷，為此狀請如訴之聲明之判決。
  (五)原告訴之聲明：鈞院100年度司執字第21769號遷讓房屋強制
    執行事件之強制孰行程序應予撤銷。
二、被告則辯稱：
  (一)被告係由友人黃偉麟先生介紹始購得系爭房地，買賣價格66
    0 萬元係與賣方韓氏姐妹協議確定，買賣程序交予郭堂源地
    政士辦理，一切手續依法辦理。
  (二)系爭房地買賣係依土地法34條之1辦理，按該法第2項「共有
    人依前項規定為處分，變更或設定負擔時，應事先以書面通
    知他共有人；其不能以書面通知者，應公告之。」，被告係
    屬單純買方，賣方共有人與他共有人(即原告辛芝桂)之爭執
    實與被告無涉(如優先承買權之通知、行使等)，更遑論共有
    人與他共有人間之恩怨，被告跟本完全不知情；故行始優先
    承買權之存證信函寄送為賣方共有人應行使之義務，與被告
    無涉，豈可以此無理之爭執企圖阻礙強制執行之進行；況且
    共有人間之爭執如價金及系爭買賣程序之合法性，皆已由另
    案查明判決，原告敗訴(鈞院100年度訴字第694號及100年度
    訴字第694號)，顯見系爭買賣案確屬合法無疑，豈可任由原
    告再行以相同理由興訟。
  (三)原告主張系爭買賣係社區總幹事張林梅鳳為擴張利益而安排
    的結果，實屬胡言亂語，被告係與賣方簽約後於辦理買賣過
    戶程序中才經由賣方韓愛麗認識社區總幹事張林梅鳳；因該
    不動產屬國宅，過戶須經社區管理委員會蓋章及台北縣政府
    城鄉局國宅科處同意，使得轉售，故此而認識張總幹事；原
    告多次聲稱本人與張林梅鳳有親屬關係，本人與張總幹事合
    謀云云，實無稽之談。
  (四)本件強制執行之執行名義係經由鈞院一審及高院判決，取得
    判決確定證明書後申請執行，期間無論鈞院一審法官或高院
    法官均參酌所有證人、證物後做出明確睿智之判決；原告無
    任何新事由，僅憑空口已逐漸掌握有消滅或妨礙被告請求之
    事由存在的證據及賴原告步步為營，才能使真相大白云云，
    即想阻礙司法強制執行之進行，視司法為無物，實不可取；
    且被告已購得系爭房地年餘，原告無理強佔，本以為7 月13
    目強制執行後即可取回，渠料原告又突利用司法資源阻撓；
    請求駁回原告之訴，以免浪費司法資源並維護司法正義。
  (五)就原告主張「強制執行之執行名義是否有效成立？」實無理
    取鬧；該執行名義係經由鈞院一審及高院判決，取得判決確
    定證明書後申請執行）；且原告僅就不當得利部分提起上訴
    ，業已撤回起訴（被告同意放棄不當得利部分求償，原告同
    意撤回上訴）此於確定證明書明白記載，且係由高院調解雙
    方同意，豈可任由原告胡言亂語；又既原告未對遷讓房屋部
    分上訴，原告既已敗訴，被告亦取得判決確定證明書，故而
    取得之執行名義自始有效無疑。
  (六)按強制執行法第12條「當事人或利害關係人，對於執行法院
    強制執行之命令，或對於執行法官、書記官、執達員實施強
    制執行之方法，強制執行時應遵守之程序，或其他侵害利益
    之情事，得於強制執行程序終結前，為聲請或聲明異議。但
    強制執行不因而停止。」
  (七)雖辛芝桂訴狀第四點提「執行名義成立後，如有消滅或妨礙
    債權人之請求之事由發生，....亦得主張之」；但依據最高
    法院民事判例「66臺上字第2488號：強制執行法第14條所謂
    執行名義成立後發生消滅或妨礙債權人請求之事由，指該事
    由於執行名義成立後始新發生者而言，不包括於執行名義成
    立前已發生而繼續存在於執行名義成立後之情形在內」，惟
    辛芝桂並無任何新事由僅憑空口已逐漸掌握有消滅或妨礙被
    告請求之事由存在的證據及賴原告步步為營，才能使真相大
    白，即想阻礙司法強制執行之進行；且其所提理由之訴訟均
    已敗訴，若再以相同事由興訟，無異挑戰原判決一、二審法
    官之威信：其興訟之動機實令人不恥。
  (八)綜上所述，原告係為無理阻礙強制執行之進行，始行使本件
    訴訟；其主張為無理由。
  (九)被告答辯聲明：駁回原告之訴。
三、本件兩造爭執點，在於：原告依強制執行法第14條第1 項規
    定請求撤銷強制執行程序是否有理由？
    經查：
  (一)按強制執行法第14條第1 項規定：「按執行名義成立後，如
    有消滅或妨礙債權人請求之事由發生，債務人得於強制執行
    程序終結前，向執行法院對債權人提起異議之訴。如以裁判
    為執行名義時，其為異議原因之事實發生在前訴訟言詞辯論
    終結後者，亦得主張之。」，所謂有消滅債權人請求之事由
    ，係指足以使執行名義之請求權及執行力消滅之原因事實而
    言。又債務人所主張消滅或妨害債權人請求之事由，須係發
    生在執行名義成立之後者始得為之。若主張之事由在執行名
    義成立之前即已存在，則為執行名義之裁判，縱有未當，亦
    非異議之訴所能救濟，亦即如係以裁判為執行名義時，其為
    異議原因之事實發生在前訴訟言詞辯論終結前者，縱該為執
    行名義之裁判有何不當，即與異議之訴之要件不符，即不得
    提起甚明。
  (二)被告係持本院99年度訴字第1724號確定判決為執行名義聲請
    強制執行原告應將門牌號碼新北市中和區（改制前為臺北縣
    中和市○○○路177巷18號5樓房屋（下稱系爭房屋）騰空返
    還原告等事實，此有本院99年度訴字第1724號確定判決書、
    100年度執字第號強制執行事件卷可稽，應可採信。
  (三)原告主張：系爭房屋買賣契約不實在、買賣契約無效或得撤
    銷。系爭房屋賣掉整個社區○○○○道，只有原告不知道。
    買賣契約書是原告另案起訴後，被告始提出交付原告。系爭
    房屋買賣係非法的，被告都知道，被告的資金來源及被告之
    金主都應該找出來云云。準此原告主張系爭房地買賣契約不
    實在、買賣契約無效或得撤銷等等情事，均係就執行名義之
    本院99年度訴字第1724號民事確定判決言詞辯論終結「前」
    既已存在之事由，而非在本院99年度訴字第1724號民事判決
    言詞辯論終「後」始發生之事由，況原告於本院99年度訴字
    第1724號事件訴訟中，既已有抗辯「原告係因先夫韓勛臣過
    世，始與其女韓愛麗、韓筱文共同繼承系爭房地，該標的物
    鄰近捷運景安站，交通便捷，且有改建計畫，目前已有超過
    6 成住戶同意改建。而先夫生前即表示要與原告攜手共同以
    該處為終老之地，詎先夫因車禍猝逝，其女竟閃電將系爭房
    地出售，惟系爭房地因都市更新之故，價格飛漲，根本無人
    會在此時出售，則先夫之女卻於此時將系爭房地出售予被告
    ，實與常情有違。又被告雖以660 餘萬元購得系爭房地，原
    告認被告與原告先夫之女簽訂之買賣契約顯屬不實，其買賣
    程序亦於法不符，且被告與系爭房地社區幹事兼都更委員張
    林梅鳳有親友關係，自可推論先夫之女與被告關於系爭房地
    買賣係出於通謀虛偽而無效。」等情在案（見本院卷第19頁
    1正、反面）、本院另案99 年度訴字第1724號事件既已審酌
    判決（僅於確認系爭執行名義之確定判決有再審事由，始得
    提再審之訴救濟，非逕得依強制執行法第14條第1 項提異議
    之訴救濟，附此指明。），縱令原告此部分事實之主張（亦
    即系爭買賣契約無效或得撤銷或不合法，核係該執行名義之
    判決有無不當之情事）屬實，揆諸前開說明，核與原告依強
    制執行法第14條第1 項規定，提起本件債務人異議之訴之要
    件不符，應可認定。是原告依強制執行法第14條第1 項規定
    之法律關係，訴請撤銷，尚有未洽，應予駁回。
四、本件事證已臻明確，兩造其餘攻擊防禦方法或原告聲請調查
    證據，經本院詳加審酌後，核與本件之結論無涉；及原告聲
    請詢問證人張殖濱、張林梅鳳之部分，均非係在證明系爭執
    行名義（即本院99年度訴字第1724號確定民事判決）具有消
    滅或妨害被告請求之事由，須係發生在系爭執行名義言詞辯
    論終結之後之事實，經本院詳加審酌後，核與本件之結論無
    涉，爰均不另予論述，併予敘明。
五、訴訟費用負擔之依據：民事訴訟法第78條。
中    華    民    國    100    年    7    月    13    日
                  民事第二庭    法  官  李行一
以上正本係照原本作成
如對本判決上訴，須於判決送達後20日內向本院提出上訴狀。如
委任律師提起上訴者，應一併繳納上訴審裁判費。
中    華    民    國    100    年    7    月    13    日
                                書記官  蔡於衡